臺灣彰化地方法院民事判決
108年度家繼訴字第65號
原      告  張允藍  
訴訟代理人  蕭文濱律師
被      告  張櫻藍  


            張容端  


            張雅惠  

            張嘉麟    住○○市○○區○○里○○路0段000          
                 ○000號0樓


上列當事人間請求分割遺產事件，本院於民國110年4月9日言詞
辯論終結，判決如下：
    主      文
兩造就被繼承人張金樹所遺如附表一所示遺產，應依如附表一分
割方法欄所示方法分割。
訴訟費用由兩造按附表二所示應繼分比例負擔。
    事實及理由
壹、程序方面：
一、被告張櫻藍、張容端、張雅惠、張嘉麟等經合法通知，均未
    於最後言詞辯論期日到場，查無民事訴訟法第386條各款所
    列情形之一，按家事事件法第51條準用民事訴訟法第385條
    第1項前段規定，依原告之聲請，由其一造辯論而為判決。
二、按訴狀送達後，原告不得將原訴變更或追加他訴。但請求之
    基礎事實同一或擴張或減縮應受判決事項之聲明者，不在此
    限，民事訴訟法第255條第1項第2款、第3款分別定有明文。
    以上規定並為家事事件法第51條所準用。本件原告起訴時訴
    之聲明，原僅就被繼承人張金樹所遺如附表一編號1至9所示
    遺產請求分割；嗣另查得被繼承人張金樹尚遺有如附表一編
    號10至15所示遺產部分，故於民國108年10月2日以民事變更
    狀，請求就被繼承人張金樹所留如附表一編號1至15所示遺
    產全部予以分割；後再查得被繼承人張金樹尚遺有如附表一
    編號16所示遺產部分，故於109年10月8日以民事變更（四）
    狀，請求就被繼承人張金樹所留如附表一編號1至16所示遺
    產全部予以分割。查本件原告變更前後訴之聲明之基礎事實
    ，均為被繼承人張金樹遺產繼承相關事項，其基礎事實同一
    ，並僅係擴張所分割之遺產範圍，核屬擴張應受判決事項之
    聲明，依前揭規定，原告所為訴之變更，應予准許，合先敘
    明。
貳、實體事項
一、原告起訴主張：　　　
(一)被繼承人張金樹於102年7月21日死亡，兩造為被繼承人張金
    樹之全部繼承人，且均未拋棄繼承，共同繼承被繼承人張金
    樹所有如附表一所示遺產。原告為保存及管理遺產，於105
    年間墊支辦理被繼承人張金樹原所遺新北市淡水區新市段00
    0地號土地（面積2,381.28平方公尺、權利範圍100000分之1
    000，該土地業於108年8月6日出售訴外人鄭有良而取得附表
    一編號1所示價金債權4,218,636元）由兩造等5人公同共有
    繼承登記之代書服務費、登記規費、謄本費、罰鍰、郵資等
    費用9,209元，另墊支上開土地自103年至107年間之地價稅1
    0,245元，合計共19,454元，於本件分割遺產時先行扣還予
    原告取得。
(二)被繼承人張金樹原遺有「雅新」24,000股，惟雅新實業股份
    有限公司早已破產，且其代表機關、意思機關、業務執行機
    關及監督機關均已不存在，是該等股權已無價值而不復存在
    ，業經國稅局核定價值0元，自無庸列入本件分割遺產之標
    的；另被繼承人張金樹原遺有龍巖生前契約及塔位共計419,
    000元已於被繼承人張金樹死亡時使用支出殆盡，故實際上
    已無存在此筆遺產；又被繼承人張金樹原遺有車號000-000
    號機車，雖經國稅局核定價額20,000元，惟該輛機車係96年
    11月出廠，迄今車齡至少13年，已無市場交易價值（即其交
    易價值為0元），是原告主張將之分配由原告單獨取得，以
    便原告可單獨向監理機關辦理報廢手續。
(三)綜上所陳，被繼承人張金樹所遺如附表一所示遺產，依使用
    目的並無不能分割之情事，兩造間亦未訂有不分割之契約，
    原告爰依民法第1164條、第829條及第830條第1項等規定，
    訴請由兩造按應繼分各1/5之比例分割被繼承人張金樹所遺
    如附表一所示遺產，並聲明：兩造就附表一所示被繼承人張
    金樹之遺產，應按原告民事變更(四)狀附表一「分割方法」
    欄所示之方法分割。　　
三、被告方面：
　　被告張櫻藍、張容端、張雅惠、張嘉麟均未於言詞辯論期日
    到場，亦未提出任何書狀作何聲明或陳述。
四、本院的判斷： 
(一)按繼承人得隨時請求分割遺產，但法律另有規定或契約另有
    訂定者，不在此限。同一順序之繼承人有數人時，按人數平
    均繼承。又繼承人有數人時，在分割遺產前，各繼承人對於
    遺產全部為公同共有，民法第1164、1141、1151條分別定有
    明文。此外，繼承人欲終止其間之公同共有關係，惟有以分
    割遺產之方式為之，因此將遺產之公同共有關係終止改為分
    別共有關係，性質上屬分割遺產方法之一，亦有最高法院82
    年台上字促748號判決可供參照。而遺產分割，依民法第116
    4條、第830條第2項之規定，應由法院依民法第824條命為適
    當之分配，不受任何共有人主張之拘束（最高法院49年台上
    字第2569號號判決要旨參照）。又按民法第1150條所稱之  
    「遺產管理之費用」，乃屬繼承開始之費用，該費用具有共
    益之性質，不僅於共同繼承人間有利，對繼承債權人、受遺
    贈人、遺產酌給請求人及其他利害關係人，胥蒙其利，當以
    由遺產負擔為公平，此乃該條本文之所由設。是以凡為遺產
    保存上所必要不可欠缺之一切費用均屬之，諸如事實上之保
    管費用、繳納稅捐、罰金罰鍰、訴訟費用、清算費用等是，
    且該條規定其費用由遺產中支付之，係指以遺產負擔並清償
    該費用而言，初不因支付者是否為合意或受任之遺產管理人
    而有不同。
(二)原告主張被繼承人張金樹於102年7月21日死亡，遺有如附表
    一所示之遺產。兩造均為張金樹之子女，故均為其繼承人。
    原告為保存及管理遺產，於105年間墊支辦理被繼承人張金
    樹原所遺新北市淡水區新市段000地號土地繼承登記之代書
    服務費、登記規費、謄本費、罰鍰、郵資等費用9,209元，
    另墊支上開土地自103年至107年間之地價稅10,245元，合計
    共19,454元。原告與被告張雅惠、張嘉麟於108年8月6日依
    土地法第34條之1之規定，將張金樹所遺新北市淡水區新市
    段000地號土地以4,250,000元出售予訴外人鄭有良，扣除土
    地增值稅31,364元後，餘4,218,636元，原告已將被告張櫻
    藍、張容端應取得之843,728元（計算式：4,218,636元×1/5
    ≒843,728元）提存於本院提存所，並已辦畢所有權移轉登記
    ，又兩造繼承張金樹遺產，應繼分各為5分之1，兩造未有分
    割協議等情，業據其提出張金樹除戶戶籍謄本、繼承系統表
    、繼承人戶籍謄本、財政部中區國稅局遺產稅免稅證明書、
    不動產買賣契約書、土地增值稅繳款書、本院108年度存字
    第655號、656號提存書、遺產管理費用明細表、周溪圳地政
    士事務所服務收費明細表、新北市政府行政罰鍰繳費單、網
    路申領地政電子謄本交易憑證、新北市政府稅捐稽徵處地價
    稅繳款書(103年至107年)、土地登記第一類謄本等在卷可參
    ，被告均未到庭爭執，亦未提出書狀作何聲明或陳述，依民
    事訴訟法第280條第3項規定，應視同自認。據上，原告此部
    分主張，自堪信為真實。從而，原告訴請法院裁判分割被繼
    承人張金樹之遺產，於法即無不合，應予准許。
(三)又按公同共有物之分割，除法律另有規定外，準用關於共有物分割之規定；又共有物之分割，依共有人協議之方法行之，分割方法不能協議決定，或於協議決定後因消滅時效完成經共有人拒絕履行者，法院得因任何共有人之請求，命為下列之分配：一、以原物分配於各共有人，但各共有人均受原物之分配顯有困難者，得將原物分配於部分共有人。二、原物分配顯有困難時，得變賣共有物，以價金分配於各共有人；或以原物之一部分分配於各共有人，他部分變賣，以價金分配於各共有人，民法第830條第2項、第824條第1項及第2項分別定有明文。經查，原告主張其因辦理被繼承人張金樹原所遺新北市淡水區新市段000地號土地繼承登記之代書服務費、登記規費、謄本費、罰鍰、郵資、自103年至107年間之地價稅，共計支出19,454元，屬於遺產管理之費用，故於遺產分割時，應先將上開費用返還原告等語，業據原告提出遺產管理費用明細表及上開相關單據為證，自屬可採。另附表一編號15之車牌號碼000-000號普通重型機車一輛，出廠年份為96年11月，迄今已逾13年，亦有原告提出之機器腳踏車新領牌照登記書一紙在卷可證，堪認該機車市場交易價值低微，原告主張分配由原告單獨取得，以便向監理機關辦理報廢手續，亦屬可採。又原告主張被繼承人張金樹之遺產於清償原告為遺產繳納之費用後，其餘價金由兩造按應繼分比例分配等語，經核該分割方式對於兩造堪認公平合理，且被告就該分割方式未於言詞辯論期日到場爭執，復未提出書狀作何聲明或陳述，是原告主張之分割方式自屬可採。
(四)從而，原告請求分割被繼承人張金樹如附表一所示之遺產，
　　應依如主文第一項所示之方法分割。
五、末按因共有物分割、經界或其他性質上類似事件涉訟、由敗
    訴當事人負擔訴訟費用顯失公平者，法院得酌量情形，命勝
    訴之當事人負擔其一部，民事訴訟法第80條之1定有明文。
    查裁判分割遺產之形成訴訟，法院決定遺產分割之方法時，
    應斟酌何種分割方法較能增進共有物之經濟效益，並兼顧兩
    造之利益，以決定適當之分割方法，不受原告聲明之拘束，
    亦不因何造起訴而有不同，是本件原告請求裁判分割遺產雖
    有理由，惟關於訴訟費用之負擔，應由兩造依附表二所示應
    繼分之比例分擔，較為公允，爰諭知如主文第2項所示。 
六、訴訟費用負擔之依據：家事事件法第51條，民事訴訟法第80
    條之1 、第85條第1項。
中    華    民    國   110    年     4   月     30    日
                  家事法庭    法  官  沙小雯
以上正本係照原本作成。
對本判決上訴，須於判決送達後20日之不變期間內，向本院提出
上訴狀（須附繕本）。如委任律師提起上訴者，應一併繳納上訴
審裁判費。
中    華    民    國   110    年     4   月     30    日
                              書記官  項珮欣
附表一：
編 號 遺產項目  權利範圍、金額或數額（存款部分均含孳息，實際金額以提領時為準。單位：除特別註明外，均為新臺幣）         分割方法 1 新北市淡水區新市段000地號土地(面積2,381.28平方公尺；權利範圍100000分之1000)出賣後所得價金    4,218,636元 (買賣價金為4,250,000元，扣除土地增值稅31,364元後，餘額為4,218,636元)  由原告分配取得843,726元、被告張雅惠、張嘉麟各分配取得843,727元，被告張櫻藍、張容端各分配取得843,728元。  2 臺灣銀行彰化分行優惠存款    5,016,867元  由原告分配取得954,119元，被告張櫻藍、張容端、張雅惠、張嘉麟各分配取得1,015,687元【由兩造各依應繼分1/5比例分配，惟原告已就編號3至13之項目先取得合計共61,567元，故本項目應由原告取得954,119元，被告每人各取得1,015,687元(計算式：(5,016,867元+61,567)×1/5≒1,015,687元，元以下四捨五入)】。 3 合作金庫商業銀行彰化分行存款      30,401元 由原告分配取得(其中19,454元應先扣還原告代墊之遺產管理費用，餘10,947元則分配由原告取得)。 4 合作金庫商業銀行彰化分行存款        5元     由原告分配取得 5 合作金庫商業銀行彰中分行存款       336元            同上 6 有限責任彰化第六信用合作社存款      10,796元          同上 7 有限責任彰化第六信用合作社支票存款       671元          同上 8 有限責任彰化第六信用合作社股金      2,000元          同上 9 彰化市仔尾郵局存款       16元          同上 10 彰化縣彰化市農會存款      10,034元          同上  11 中國信託銀行存款       176元          同上 12 星展銀行民權分行存款      25,290元          同上 13 彰化縣鹿港鎮農會存款       1,296元          同上 14 福懋工業股份有限公司股票      25,223股 由原告及被告張雅惠、張嘉麟各分配取得5,045股，被告張櫻藍、張容端各分配取得5,044股。 15 車牌號碼000-000號之機車一部        無 由原告分配取得。 16 臺灣銀行活期存款      47,726元  由原告分配取得9,546元，被告張櫻藍、張容端、張雅惠、張嘉麟各分配取得9,545元。 
    
附表二：兩造應繼分比例
 姓  名  應繼分  張允藍   1/5  張櫻藍   1/5  張容端   1/5  張雅惠   1/5  張嘉麟   1/5